【裁判字號】    99,交聲,363
【裁判日期】    990621
【裁判案由】    違反道路交通管理處罰條例聲明異議
【裁判全文】
臺灣桃園地方法院交通事件裁定        99年度交聲字第363 號
原處分機關  交通部公路總局新竹區監理所
異  議  人
即受處分人  甲○○
上列受處分人因違反道路交通管理處罰條例案件，對於交通部公
路總局新竹區監理所桃園監理站99年3 月19日所為之處分（原處
分案號：桃監裁罰字第裁52-DB0000000號）聲明異議，本院裁定
如下：
    主  文
原處分撤銷。
甲○○汽車駕駛人，駕駛汽車經測試檢定酒精濃度超過規定標準
，吊扣普通小型車駕駛執照拾貳個月，並應接受道路交通安全講
習。
    理  由
一、原處分意旨略以：異議人即受處分人甲○○於民國99年1 月
    20日23時42分許，駕駛車牌號碼1491-HF 號自用小客車，於
    桃園縣蘆竹鄉○○路○段145 號前，遭桃園縣政府警察局蘆
    竹分局員警執勤攔檢並對異議人施以酒精濃度呼氣測試，測
    得異議人呼氣酒精濃度為每公升0.76毫克，遂以異議人酒精
    濃度超過規定標準，依道路交通管理處罰條例第35條第1 項
    第1 款之規定，當場掣發桃警局交字第DB0000000 號舉發違
    反道路交通管理事件通知單以當場舉發，嗣並將舉發通知單
    交付於異議人收受。原處分機關認受處分人確有上開違規之
    行為，爰依道路交通管理處罰條例第35條第1 項第1 款規定
    ，於99年3 月19日以桃監裁罰字第裁52-DB0000000號裁決書
    逕行裁處異議人罰鍰新臺幣（下同）49,500元，吊扣駕駛執
    照12月，並施以道路交通安全講習等語。
二、異議意旨略以：伊不否認有上開情事，惟因此事而失去工作
    ，經濟狀況不好，目前二個孩子就讀高中，且要繳交房貸，
    老家亦是八八水災之受災戶，希望請求原諒等語。
三、按汽車駕駛人有飲用酒類或其他類似物後其吐氣所含酒精濃
    度超過每公升0.25毫克或血液中酒精濃度超過百分之0.05以
    上之情形者，不得駕車。又汽車駕駛人，駕駛汽車經測試檢
    定有酒精濃度超過規定標準之情形者，處15,000元以上60,0
    00元以下罰鍰，並當場移置保管該汽車及吊扣其駕駛執照1
    年。又汽車駕駛人，有第35條第1 項規定之情形者，應接受
    道路交通安全講習。道路交通安全規則第114 條第2 款、道
    路交通管理處罰條例第35條第1 項第1 款、第24條第1 項第
    2 款分別定有明文。
四、經查：
  (一)異議人即受處分人於99年1 月20日23時42分許，酒後駕駛車
    牌號碼1491-HF 號自用小客車，行經桃園縣蘆竹鄉○○路○
    段145 號前，經警攔查測得其吐氣所含酒精濃度達每公升0.
    76毫克，乃掣單舉發其違規等情，業據異議人於警詢時坦承
    不諱，並有本件裁決書1 份及本院調閱臺灣桃園地方法院檢
    察署99年度偵字第4663號偵查卷附之酒精測定紀錄表、違規
    通知單等在卷可憑。是異議人確有於前揭時、地酒後駕車，
    且吐氣酒精濃度測定值達每公升0.76毫克而超過規定標準之
    違規事實，堪以認定。
  (二)又異議人上揭酒醉駕車之行為，因同時另犯刑法第185 條之
    3 之服用酒類不能安全駕駛動力交通工具而駕駛罪，業經臺
    灣桃園地方法院檢察署檢察官於99年3 月5 日以99年度偵字
    第4663號為緩起訴處分，命異議人應於緩起訴處分確定後6
    個月內向臺灣更生保護會桃園分會支付新臺幣30,000元，並
    參加酒駕認知輔導教育課程1 場次，緩起訴期間為1 年，該
    署檢察官依職權送請再議，亦經臺灣高等法院檢察署駁回再
    議在案，緩起訴期間自99年3 月5 日起至100 年3 月5 日止
    ，上開緩起訴處分之緩起訴期間尚未屆滿等情，有上開緩起
    訴處分書、臺灣高等法院檢察署處分書及臺灣高等法院被告
    全國前案紀錄表各1 份在卷可憑，堪信屬實。
  (三)按94年2 月5 日公布，於95年2 月5 日施行之行政罰法第26
    條規定：「一行為同時觸犯刑事法律及違反行政法上義務規
    定者，依刑事法律處罰之。但其行為應處以其他種類行政罰
    或得沒入之物而未經法院宣告沒收者，亦得裁處之。前項行
    為如經不起訴處分或為無罪、免訴、不受理、不付審理之裁
    判確定者，得依違反行政法上義務規定裁處之。」又其他種
    類行政罰，係指違反行政法上之義務應受「裁罰性」之「不
    利處分」，依行政罰法第2 條規定，包括限制或禁止行為之
    吊扣證照處分。究其立法理由，一行為同時觸犯刑事法律及
    違反行政法上義務規定時，由於刑罰與行政罰同屬對不法行
    為之制裁，刑罰之懲罰作用較強，故在處罰目的相同且處罰
    方式相同時，若依刑事法律處罰，即足資警惕時，實無一事
    二罰再處行政罰之必要；且刑事法律處罰，由法院依法定程
    序為之，較符合正當法律秩序，應予優先適用，故同時觸犯
    刑事法律及違反行政法上義務規定之行為，行政機關得否科
    以與刑罰相類之行政罰處罰，端視該行為之刑事訴追或審判
    程序終局結果而定，在刑事訴追、審判程序尚未終局確定前
    ，行政機關自不得逕予裁罰；至於罰鍰以外之沒入或其他種
    類行政罰，因具維護公共秩序之作用，為達行政目的，行政
    機關仍得併予裁處。
  (四)又按刑事訴訟法第253 條之1 所指之緩起訴處分，係介於起
    訴與微罪職權不起訴間之緩衝設計，而在內容及要件上與依
    同法第252 條所為之不起訴處分均有所不同，又檢察官對被
    告為緩起訴處分時，依同法第253 條之2 第1 項規定對被告
    所為之指示及課予之負擔，雖非刑罰，但對被告迭有財產減
    少及自由受限之影響，性質上可謂刑事處分，且緩起訴制度
    雖以特別預防為優先考量，但在具體個案決定上，實亦達到
    一般預防的作用及報應理念，基於一行為不二罰原則，異議
    人既已就其行為受到刑事處分，自不應因同一行為再受到國
    家的處罰（臺灣高等法院暨所屬法院96年法律座談會刑事類
    提案第36號研討結果參照）。又行政罰法第26條第2 項明定
    ：前項行為如經不起訴處分或為無罪、免訴、不受理、不付
    審理之裁判確定者，得依違反行政法上義務規定裁處之，此
    顯係針對第1 項「刑事法優先原則」所建立之一行為不二罰
    原則下的補充規定，蓋刑事程序中之「不起訴處分」、「無
    罪、免訴、不受理、不付審理之裁判」者，均屬對於被告不
    為刑事處罰之結果，此時因刑事處罰不存在，對該刑事不處
    罰之行為，依違反行政法上義務規定裁處，自不致有一行為
    二罰之情。換言之，所以得依行政罰法裁處，係因為於刑事
    程序中之該被告並未受到刑事處罰之效果，而觸犯刑事法律
    之犯罪行為，除得經檢察官之起訴，並由法院審理後，為有
    罪科刑、無罪、免訴、不受理、不付審理之裁判，或經檢察
    官為不起訴處分之外，尚有「緩起訴處分」；故所謂「緩起
    訴處分」是指雖然合乎起訴要件及門檻，惟檢察官基於便宜
    原則的考量，尤是一般預防與特別預防之目的，課予被告一
    定的負擔或指示後，予以暫緩起訴之裁量處分，惟若被告並
    未遵守其負擔或指示者，或符合一定法定要件者，檢察官得
    撤銷該處分，其後該案件可能提起公訴而受刑事處罰，故須
    待緩起訴處分實質確定時，亦即緩起訴期間屆滿且未被撤銷
    者，被告才最終地確定免於受刑事訴追。是此際依行政罰法
    第26條第2 項之立法意旨，原處分機關對該行為始得為行政
    裁罰，亦即在緩起訴期間內，該緩起訴處分仍有被撤銷之可
    能，原處分機關若同時依法為行政裁決，將使受處分人有遭
    受行政處罰及刑事訴追之危險，顯與行政罰法第26條規定之
    立法意旨相違背。
  (五)綜上所述，本件異議人既因同一酒後駕車行為同時觸犯刑事
    法律及違反行政法上義務，其緩起訴期間於100 年3 月5 日
    方始屆滿，已詳如前述，則於異議人刑事處罰之刑罰尚未確
    定前，原處分機關自不得於緩起訴處分實質確定前，即依道
    路交通管理處罰條例第35條第1 項第1 款規定逕予裁處罰鍰
    之處分。是本件原處分關於裁處罰鍰49,500元部分，難謂適
    法，應由本院將原處分關於罰鍰部分撤銷，由原處分機關視
    該行為之刑事訴追或審判程序終局結果確定後，再為適法之
    處理。至吊扣駕駛執照及道路交通安全講習部分，因核屬不
    同種類行政罰，原處分機關自得併予處罰。惟查異議人為本
    件違規行為時，係駕駛自用小客車，其依法所受之處分應為
    限制其駕駛自用小客車之權利，即吊扣其普通小型車駕駛執
    照，依違反道路交通管理事件統一裁罰基準及處理細則第43
    條第2 項第3 款之規定，違反道路交通管理事件裁決書處罰
    主文欄，吊扣駕駛執照處分，應記明應受吊扣之駕駛執照名
    稱、號碼及吊扣期間，而本件裁決書於處罰主文欄僅記載「
    吊扣駕駛執照12個月」等語，並未記明應受吊扣之駕駛執照
    名稱，與上開細則之規定尚有不符，併予指明。
五、綜上說明，本件異議人有「酒後駕駛汽車酒精濃度超過規定
    標準」之違規行為，並經臺灣桃園地方法院檢察署檢察官為
    緩起訴處分確定，惟緩起訴期間尚未屆滿，原處分機關逕依
    道路交通管理處罰條例第35條第1 項第1 款規定，裁處異議
    人罰鍰49,500元，顯有違誤，自應由本院將原處分關於罰鍰
    部分撤銷，原處分機關應俟上開緩起訴處分是否實質確定後
    ，再為罰鍰部分裁罰與否之決定，以期適法；至原處分關於
    吊扣駕駛執照、施以道路交通安全講習部分，於法則無不合
    ，原處分機關自得予以裁罰。然因異議人本件酒後駕車乃單
    一違規行為，就罰鍰、吊扣駕駛執照與施以道路交通安全講
    習之處分無從區分，是應由本院將原處分撤銷，自為裁罰如
    主文第2 項所示，以資適法。
六、據上論斷，應依應依道路交通管理處罰條例第87條第2 項，
    道路交通案件處理辦法第20條前段，裁定如主文。
中    華    民    國    99    年    6    月     21     日
                    交通法庭  法  官  蔡世芳
以上正本證明與原本無異。
如不服本裁定，應於裁定送達後5 日內向本院提出抗告狀。
                              書記官  張尹嫚
中    華    民    國    99    年    6     月    22    日

司法院資訊處製作；財團法人民間司法改革基金會備份。
